臺灣士林地方法院民事判決　　　　　　 100年度家訴字第50號
原　　　告　邱吳碧華
　　　　　　吳淑紋
　　　　　　吳政訓
被　　　告　廖玉秀
訴訟代理人　王青娥律師
上列當事人間請求減輕或免除扶養義務事件，經臺灣臺北地方法
院以99年度家訴字第276 號裁定移送前來，本院於民國100 年7
月25日言詞辯論終結，判決如下：
    主  文
原告邱吳碧華、吳淑紋、吳政訓對被告廖玉秀之扶養義務應各減
輕百分之六十五。
訴訟費用由原告負擔。
    事實及理由
一、原告起訴主張：被告廖玉秀為原告邱吳碧華、吳淑紋、吳政
    訓之母，被告在原告等幼年時，無故拋家棄子與其外遇對象
    私奔，棄家庭子女於不顧，且於民國85年8 月6 日原告之父
    吳金池死亡後，旋於86年2 月17日與訴外人林登記結婚。被
    告辯稱其離家係因其夫吳金池外遇、酗酒，且對其暴力相向
    等語，均與事實不符。被告離家後對原告未曾聞問，音訊全
    無，絲毫未盡人母之責，期間雖經報案協尋卻無所獲，並遭
    法院為死亡宣告，原告等迄至99年間接獲臺北市政府通知函
    方知悉被告行蹤。惟兩造數十年來未曾聯繫，親子關係名存
    實亡，被告過去狠心拋棄原告，未負起扶養原告之責任，更
    對原告之身心造成莫大之傷害，而有無正當理由未盡扶養義
    務且情節重大之情形。退步言之，縱被告與原告之父因感情
    破裂而離異，被告亦不得以此作為其不盡人母責任之正當理
    由。為此爰依民法第1118條之1 規定，請求法院免除原告對
    被告之扶養義務等語。並聲明：(1)免除原告對被告之扶養義
    務；(2)訴訟費用由被告負擔。
二、被告答辯略以：被告當年係因其夫即原告3 人之父外遇、酗
    酒，且對被告暴力相向，故逃離後不敢再返家，留下3 名子
    女實屬情非得已，並非惡意遺棄，難認係無正當理由而未盡
    養育子女之義務，而與民法第1118條之1 規定顯有出入，原
    告之主張顯無理由。並聲明：(1)原告之訴駁回；(2)訴訟費用
    由原告負擔。
三、按直系血親相互間，互負扶養之義務，民法第1114條第1 款
    定有明文，是直系血親相互間，受扶養權利之一方，自得向
    負扶養義務之他方請求扶養。次按受扶養權利者為直系血親
    尊親屬，以不能維持生活為限；因負擔扶養義務而不能維持
    自己生活者，免除其義務。但受扶養權利者為直系血親尊親
    屬或配偶時，減輕其義務；受扶養權利者有下列情形之一，
    由負扶養義務者負擔扶養義務顯失公平，負扶養義務者得請
    求法院減輕其扶養義務：(一)對負扶養義務者、其配偶或直系
    血親故意為虐待、重大侮辱或其他身體、精神上之不法侵害
    行為。(二)對負扶養義務者無正當理由未盡扶養義務。受扶養
    權利者對負扶養義務者有前項各款行為之一，且情節重大者
    ，法院得免除其扶養義務。民法第1117條、第1118條、第11
    18條之1 第1 、2 項分別定有明文。又民法第1118條與第11
    18條之1 固均有關於扶養義務之減輕或免除之規定，惟二者
    之意義並不相同，前者為扶養義務發生之要件之一，被請求
    人若有該條所規定之情形，於被請求履行扶養義務時，則可
    依該條規定為抗辯，主張減輕或免除其扶養義務，為窮困抗
    辯之一種；後者則須請求法院裁判為之，而非當然減輕或免
    除，且法院減輕或免除扶養義務之確定裁判，僅向後發生效
    力，並無溯及既往之效力，因此於請求法院裁判減輕或免除
    扶養義務之前，扶養義務者仍應負扶養義務（刑法第294 條
    之1 ，99年1 月27日修正理由第十點參照）。是請求法院減
    輕或免除扶養義務，乃屬扶養義務者之形成權，而非抗辯權
    。而增訂之民法第1118條之1 規定於99年1 月29日施行後，
    扶養義務從「絕對義務」改為「相對義務」，賦予法院得斟
    酌扶養本質，兼顧受扶養權利者及負扶養義務者之權益，依
    個案彈性調整減輕或免除扶養義務。
四、本件原告主張兩造為母子關係，業據原告提出兩造之戶籍謄
    本為證，並為被告所不爭，堪信為真實。又原告主張被告無
    正當理由未盡其扶養義務且情節重大等情，則為被告所否認
    ，並以其係因其夫外遇、酗酒，且對其施暴而離家等語置辯
    。是本件所應審酌者厥為原告得否主張依民法第1118條之1
    第1 項、第2 項規定減輕或免除其等對被告之扶養義務？若
    是，則得予免除或減輕之比例各為何？經查：
  (一)被告廖玉秀為30年4 月15日生，現年70歲，且自92年間起因
    身體無法自理，由臺北市政府社會局安置於臺北市私立倚青
    苑老人養護所迄今，有戶籍謄本、臺北市政府社會局99年11
    月16日北市社工字第09945504300 號函文、本院公務電話紀
    錄在卷可稽（見臺灣臺北地方法院99年度家訴字第276 號卷
    第6 、11頁、本院100 年度司家調字第195 號卷第16頁）。
    是以被告現應屬不能維持生活而無謀生能力之人甚明。被告
    與其前夫即吳金池（已歿）育有3 名子女，即原告邱吳碧華
    、吳淑紋、吳政訓，均已成年，揆諸前開條文規定，本件原
    告邱吳碧華、吳淑紋、吳政訓既為被告之子女，係直系血親
    卑親屬，為法定扶養義務人，而被告現已不能維持生活，原
    告邱吳碧華、吳淑紋、吳政訓自應按受扶養權利者即被告之
    需要，各依其經濟能力，分擔扶養義務。
  (二)惟證人即原告之表姊楊蕊到庭證稱：「（問：是否知情被告
    當時為何離開丈夫及子女？）當時被告失蹤時，長工也一起
    失蹤，所以我們猜測她離家時與長工私奔。（問：你如何知
    道被告離家？）因我們住在一起。（問：她離家後有無回來
    ？）沒有，所以報失蹤人口。（問：被告的先生是否常喝酒
    ？）沒有。（問：被告在家時，先生有無常打她？）我姨丈
    很怕老婆，不會打她。（問：被告離家時你當時幾歲？）二
    十幾歲，當時我還沒結婚，當時我們都是住在一起。」（見
    本院100 年7 月25日言詞辯論筆錄）等語、證人即原告之表
    姐林楊月卿證稱：「（問：是否知情被告當初為何會離家？
    ）我小時候外婆有僱請一批長工，我們小時候，外婆說被告
    應該與長工一起走的，因她走後，長工也沒繼續做了。（問
    ：在你小時候被告離家時，你住哪裡？）住在他們家附近。
    （問：妳有無常去他們家？）我常去她家玩，她也常到我家
    。（問：到兩造家時，有無看到被告的丈夫毆打被告？）不
    曾，且我姨丈非常老實，我們的感覺他很怕老婆。（問：你
    姨丈有無常酗酒？）被告離家之前很少看他喝酒，是在被告
    離家後心情不好時會喝酒。」（見同上言詞辯論筆錄）等語
    ，而被告復未舉證證明其有何正當理由可不予扶養原告邱吳
    碧華、吳淑紋、吳政訓，堪認原告主張為真實。
  (三)本院審酌被告於原告3 人幼年時期即離家，期間未曾探視、
    扶養原告3 人，無正當理由未盡其身為渠等母親之扶養義務
    ，已如上述。參以證人楊蕊為42年出生，其證稱被告係於其
    20餘歲時離家等情，據以推論被告離家時間應在62年以後，
    而原告邱吳碧華係53年2 月26日生、原告吳淑紋係55年3 月
    13日生、原告吳政訓係55年12月12日生，則倘被告於62年間
    離家，原告3 人是時均已年滿7 歲，足認被告並非始終未負
    擔原告3 人之扶養義務。從而，被告雖曾無正當理由未盡對
    原告3 人之扶養義務，惟其情節尚難認為重大，是原告請求
    免除扶養義務云云，尚無可採。然參酌上開民法第1118條之
    1 第1 項第2 款規定，令原告3 人負擔全額之扶養義務，自
    顯有公平之處，爰命原告邱吳碧華、吳淑紋、吳政訓對被告
    廖玉秀之扶養義務均各減輕65％（即僅需負擔35％）。
五、據上論結，本件原告之訴為一部有理由，一部無理由，依民
    事訴訟法第79條、第81條第2 款、第85條第1 項，判決如主
    文。
中    華    民    國    100    年    8    月    8     日
                  家事庭  法  官  李昆霖
以上正本證明與原本無異。
如對本判決上訴，應於判決送達後20日之不變期間內，向本院提
出上訴狀。
中    華    民    國   100    年    8     月    8     日
                          書記官  陳雪麗